【裁判字號】    95,台上,6734
【裁判日期】    951207
【裁判案由】    偽造文書
【裁判全文】
最高法院刑事判決            九十五年度台上字第六七三四號
上  訴  人  乙○○
自訴代理人  陳慶諭律師
被      告  甲○○
上列上訴人因自訴被告偽造文書案件，不服台灣高等法院台中分
院中華民國九十三年二月十九日第二審判決（九十二年度上訴字
第九八九號，自訴案號：台灣彰化地方法院九十年度自字第一０
０號），提起上訴，本院判決如下：
    主  文
上訴駁回。
    理  由
按刑事訴訟法第三百七十七條規定，上訴於第三審法院，非以判
決違背法令為理由，不得為之。是提起第三審上訴，應以原判決
違背法令為理由，係屬法定要件。如果上訴理由狀並未依據卷內
訴訟資料，具體指摘原判決不適用何種法則或如何適用不當，或
所指摘原判決違法情事，顯與法律規定得為第三審上訴理由之違
法情形，不相適合時，均應認其上訴為違背法律上之程式，予以
駁回。本件上訴人即自訴人乙○○上訴意旨略稱：(一)原審法院向
台中區中小企業銀行南彰化分行（下稱台中企銀南彰化分行）調
取民國八十六年三月一日金額新台幣（下同）二百萬元及八十六
年十一月二十八日金額六百五十萬元之借據（上開借據均記載借
款人為乙○○，連帶保證人黃劉萃蘭，前一紙借據尚記載另一連
帶保證人為黃銀欽），連同乙○○、黃劉萃蘭、甲○○（被告）
、黃林玉釵當庭書寫之筆跡及於筆錄之簽名，送請內政部警政署
刑事警察局（下稱刑事警察局）鑑定，該局函覆認由現有資料，
無法認定上揭借據之簽名筆跡係何人之筆跡。原審未再送其他機
關鑑定，遽認難以認定該借據上簽名係被告甲○○所偽造，而為
甲○○無罪之判決。原判決有應於審判期日調查之證據未予調查
之違誤。(二)上訴人一再強調八十三年八月間只向上揭銀行借得二
百萬元，相關之借貸程序均委由被告辦理。依經驗法則推論，不
排除是被告借用其任職於該銀行職務之便，於八十三年八月間於
代為辦理自訴人申辦二百萬元貸款時，趁機陸續貸出八十三年八
月三十日四百萬元，八十三年九月一日二百萬元，及八十三年十
月十五日五十萬元三筆銀行放款，而僅將其中二百萬元貸款實際
交付上訴人，其餘款項陸續轉入其妻黃林玉釵之私囊，原判決認
上訴人指訴被告於八十三年八月間以上訴人名義冒貸四百五十萬
元一節與現有證據不符，已有違經驗法則，且未明其認定之理
由，原判決有不載理由或理由矛盾之違法。(三)上揭八十三年八月
三十日、九月一日、十月十五日三筆貸款借貸之實情如何？倘如
被告所言，該三筆借款借據，因換單而合併成八十四年八月三十
日六百五十萬元之借款，原借據已返還上訴人，銀行亦應存有當
時之借款申請書、借貸契約或授信等資料，原審未依上訴人聲請
向財政部金融局調閱該借款之相關證據資料，亦未說明不為該證
據調查之理由。又原審認被告之妻黃林玉釵與上訴人之妻黃劉萃
蘭間有長久之金錢往來，係憑黃林玉釵之證述，對於其二人間之
借貸關係，仍有再予調查之必要，原審未詳予調查，遽為被告無
罪之判決。原判決有應予調查之證據未予調查、理由不備、不適
用法則或適用不當等違法等語。
惟查原判決併引用第一審判決記載之證據及理由，以上訴人於第
一審對被告提出自訴，自訴意旨略稱：被告係上訴人之姪子，任
職於台中企銀南彰化分行（擔任副理職務），上訴人為求資金週
轉，提供坐落彰化縣和美鎮○○路三０二號房屋及坐落之基地土
地設定抵押權，向上揭銀行借貸錢款，並交付印鑑及相關資料，
委由被告辦理貸款，及繳付利息，第一次於八十三年八月間貸得
二百萬元，第二次於八十六年三月間貸得二百萬元，詎於八十九
年三月間，該銀行竟向上訴人催收未繳之利息，經上訴人查詢、
核對，始發覺八十三年八月間遭被告冒貸四百五十萬元，因認被
告犯刑法第二百十六條、第二百十條之行使偽造私文書罪等語。
經審理後認為不能證明被告犯罪，因而維持第一審諭知被告無罪
之判決，駁回上訴人在第二審之上訴，係以訊據被告否認有被訴
犯行，辯稱：上訴人向上揭銀行借貸，借據上均明白記載金額、
日期，並經借款人即上訴人及連帶保證人黃劉萃蘭等人親自簽名
蓋章，伊實無冒貸情事，自訴人雖有將部分貸款匯入伊妻黃林玉
釵帳戶中，此係因上訴人之妻黃劉萃蘭與伊妻有金錢往來之故等
語。經第一審法院調查相關證據，查明上訴人向台中企銀南彰化
分行借貸錢款，而最後到期日為八十七年八月三十日者，其借貸
情形，係上訴人於八十三年八月三十日借款四百萬元，同年九月
二十一日借款二百萬元，同年十月十五日借款五十萬元，再於八
十四年八月三十日借新款還舊款，累積借款為六百五十萬元，並
先後於八十五年八月二十七日及八十六年十一月二十八日展期二
次，最後到期日為八十七年八月三十日，此有該銀行函覆第一審
法院檢送相關借據、借款申請書、放款轉期請示單等附卷可憑，
並經證人即該銀行職員謝文懷於第一審證稱：六百五十萬元借款
之換單是伊辦理的，換單時有通知上訴人等語，證人呂元茂於第
一審證稱伊有於借款約定書對保等語可資佐證，又因上揭借款展
期換單後本金仍為六百五十萬元，因未償還本息，曾經第一審法
院於八十八年四月三十日對上訴人及其妻黃劉萃蘭（即上訴人借
款之連帶保證人）核發支付命令（八十八年度促字第八六九八號
），並由黃劉萃蘭於八十八年五月五日收受該支付命令之送達，
亦經第一審法院調閱該支付命令案卷查明無訛，並有該支付命令
附卷可稽。而證人即上訴人之妻黃劉萃蘭於第一審亦供認八十六
年十一月二十八日金額六百五十萬元之借據（即上開借貸最後一
次展期換單之借據），其上「黃劉萃蘭」之簽名係其親自簽名等
語，又證人謝文懷另於第一審證稱：本件借款（即上揭借款六百
五十萬元）包含利息共八百多萬元，因上訴人委託其妻黃劉萃蘭
與銀行協議還款，約定由上訴人自己將上揭抵押之房地出售予第
三人，再將價金支付給銀行，不足部分即八十三萬九千一百零六
元再分期償還，銀行遂撤回對上揭房地抵押物之強制執行等語，
亦有債務分期償還協議書等文書附卷可稽。至於另有一張記載上
訴人於八十六年三月一日向上揭銀行借款二百萬元（約定借款期
限至八十九年一月一日止），連帶保證人為黃劉萃蘭、黃銀欽之
借據，亦經黃劉萃蘭於第一審及第二審供認該借據「黃劉萃蘭」
之簽名係伊之簽名，並於第一審供認：乙○○之簽名筆跡係伊丈
夫（上訴人）之筆跡。雖黃劉萃蘭於第一審又稱上揭八十六年十
一月二十八日之借據，其上伊之簽名，是被告拿空白的借據交予
伊簽名等語，於第二審又翻異稱不是伊之簽名等語，此均不足採
信，亦難執以作為不利於被告之證明。又刑事警察局所為上訴意
旨所指之借據筆跡鑑定，雖指稱「由現有資料，無法認定為何人
之筆跡」，亦不足作為不利於被告之證據。因查無積極證據足以
認定被告有被訴行使偽造私文書之犯行，自應為無罪之判決等情
，資為論據。核原判決上揭論斷，尚無不合。又查原審依憑上揭
事證，認被告無被訴冒用上訴人名義，偽造借據等文書，而向上
揭銀行冒貸四百五十萬元錢款之事實已明確，縱未再為如上訴意
旨所指摘之證據調查，亦難遽指有違背證據調查必要性之違誤。
其餘上訴意旨，徒憑己見，就原審採證認事職權適法之行使，及
原判決上揭已論斷說明之事項，重複為事實之爭辯，任指原判決
有上訴意旨指摘之違誤，核與法律所規定得為第三審上訴理由之
違法情形不相適合。其上訴違背法律上之程式，應予駁回。
據上論結，應依刑事訴訟法第三百九十五條前段，判決如主文。
中    華    民    國  九十五  年   十二   月    七    日
                      最高法院刑事第九庭
                          審判長法官  陳  正  庸
                                法官  賴  忠  星
                                法官  王  居  財
                                法官  林  開  任
                                法官  林  立  華
      本件正本證明與原本無異
                                      書  記  官
中    華    民    國  九十五  年   十二   月   十九   日
                                                Ａ


司法院資訊處製作；財團法人民間司法改革基金會備份。
